---
title: "Zadania zaliczeniowe"
output:
  pdf_document: default
  prettydoc::html_pretty:
    theme: cayman
    highlight: github
    math: katex
  html_document:
    df_print: paged
  word_document: default
date: "2024-01-13"
---

```{r setup, include=FALSE}
knitr::opts_chunk$set(echo = TRUE)
```

# Zad 1.3 

Wybieramy losowo liczbę N z zakresu od 1 do 10. Niech A oznacza zdarzenie, że N < 7, a B, że N jest liczbą parzystą. Sprawdź, czy A i B są niezależne.

N : < 1; 7 >

A - zdarzenie takie, że  N < 7

B - zdarzenie takie,ze N jest liczbą parzystą

Zdefiniujmy zbiory zdarzeń elementarnych:

```{r}
Omega <- c(1, 2, 3, 4, 5, 6, 7, 8, 9, 10)
A <- c(1, 2, 3, 4, 5, 6)
B <- c(2, 4, 6, 8, 10)
`A int B` <- intersect(A , B) #iloczyn zbiorów A i B
`A int B`
```

Warunki niezalezności zdarzeń (z definicji): 

P(A | B) = P(A)

P(B | A) = P(B)

P($A \cap B$) = P(A) * P(B)

Obliczmy zatem poszczególne prawdopodobieństwa

```{r}
`P(A)` <- length(A) / length(Omega)
`P(A)`
`P(B)` <- length(B) / length(Omega) 
`P(B)`
`P(A int B)` <- length(`A int B`) / length(Omega) 
`P(A int B)` 
```

Widzimy zatem, że prawdopodobieństwo iloczynu zdarzeń A i B równe jest iloczynowi prawdopodobieństw zdarzeń A i B:

```{r}
`P(A)` * `P(B)` == `P(A int B)`
```

Odp. Zdarzenia A i B są niezależne.


# zad. 1.4 

Oblicz prawdopodobieństwo śmierci w katastrofie lotniczej w ciągu dwudziestu lat dla osoby, która rocznie odbywa dwadzieścia podróży lotniczych. Załóż, że prawdopodobieństwo śmierci w katastrofie lotniczej wynosi pc = 1/(4*10^6) .


pc - prawdopodobieństwo śmierci w wyniku katastrofy

N - ilość lotów (20 lotów/rok x 20 lat )

```{r, message = FALSE}
pc <- 1/(4*10^6)
N <- 20*20
```


                        o
                1-pc  /   \ pc
                     o     .
             1-pc  /   \ pc
                  o     .            Prócz skrajnego ramienia po lewej stronie
                 .                   wszystkie gałęzie oznaczają zdarzenie
          400x  .                    polegające na śmierci w wyniku katastrofy
               .
              o
      1-pc  /   \ pc 
               
            
 A - pasażer przeżył
 
~A - zdarzenie przeciwne do A

```{r, message = FALSE}
`P(A)` <- (1 - pc)^400
`P(~A)` <- 1 - `P(A)`
```
Odp. Prawdopodobieństwo śmierci pasażera w wyniku katastrofy samolotu w jego 400-tnym locie wynosi:
```{r, message = FALSE}
`P(~A)`
```

# Zad. 1.5 

W pudełku są dwie monety: jedna zwykła (orzeł i reszka), a druga z dwoma stronami z orłem. Wybieramy losowo jedną monetę i rzucamy nią dwa razy. Zakładając, że zdarzenie A oznacza, że w pierwszym rzucie wypadł orzeł, zdarzenie B, że orzeł wypadł w drugim rzucie, a C, że z pudełka wybrano zwykłą monetę, oblicz prawdopodobieństwa: 
P(A | C), P(B | C), P($A \cap B$ | C), P(A), P(B) i P($A \cap B$).


1-sza moneta : {R, O};

2-ga moneta : {O, O};

A - wynik pierwszego rzutu to orzeł

B - wynik drugiego rzutu to orzeł

C - wybrano zwykłą monetę


                    
                        o
                      /   \ 
                C   /       \  ~C
                  /           \
                o               o 
            A /   \ ~A      A /   \ A
            /       \        /      \
           o         o       o       o
        B/   \~B  B/  \~B B/  \B   B/  \B
     {O,O}{O,R}{R,O}{R,R}{O,O}{O,O}{O,O}{O,O}  #wyniki rzutów


Zdefiniujmy następujące zbiory zdarzeń elementarnych:

```{r, message = FALSE}
Omega <- c('CAB', 'CA~B', 'C~AB', 'C~A~B', '~CAB', '~CAB', '~CAB', '~CAB') #8
A <- c('CAB', 'CA~B', '~CAB', '~CAB', '~CAB', '~CAB') #6
B <- c('CAB', 'C~AB', '~CAB', '~CAB', '~CAB', '~CAB') #6
C <- c('CAB', 'CA~B', 'C~AB', 'C~A~B') #4
`A int B` <- vecsets::vintersect(A, B) #iloczyn A i B
`A int C` <- vecsets::vintersect(A, C) #iloczyn A i C
`B int C` <- vecsets::vintersect(B, C) #iloczyn B i C
`A int B int C` <- vecsets::vintersect(`A int B`, C) #iloczyn A i B i C
```

Możemy zatem obliczyć poszczególne szukane prawdopodobieństwa:

```{r, message = FALSE}
`P(A)` <- length(A)/length(Omega)
`P(A)`
`P(B)` <- length(B)/length(Omega)
`P(B)`
`P(C)` <- length(C)/length(Omega)
`P(C)`
`P(A int B)` <- length(`A int B`)/length(Omega)
`P(A int B)`
`P(A int C)` <- length(`A int C`)/length(Omega)
`P(A int C)`
`P(B int C)` <- length(`A int C`)/length(Omega)
`P(B int C)`

```

Z definicji wiemy że prawdopodobieństwo warukowe wyraża się wzorem:
P(A|B) = P($A \cap B$) / P(B) ; P(B) != 0
Możemy zatem obliczyć prawdopodobieństwa warunkowe P(A|C) i P(B|C):

```{r, message = FALSE}

`P(A|C)` <- `P(A int C)` / `P(C)`
`P(A|C)`

`P(B|C)` <- `P(B int C)` / `P(C)`
`P(B|C)`
```

oraz P($A \cap B$ | C):

```{r, message = FALSE}
`P(A int B int C)` <- length(`A int B int C`) / length(Omega)
`P(A int B | C)` <- `P(A int B int C)` / `P(C)`
`P(A int B | C)`
```


# Zad. 2.5 

Dana jest funkcja:

f(x) =  0 dla x < 0; 2*exp(-Ax) dla x >= 0 

(a) Wyznacz taką wartość stałej A, aby funkcja f była gęstością prawdopodobieństwa zmiennej losowej X.

(b) Wyznacz dystrybuantę F tej zmiennej losowej.

(c) Oblicz prawdopodobieństwa: P (X > 1), P (X 1), P (X = 1), P (1 < X <= 3), P (1 <= X <= 3). 

Zaznacz obliczone wartości prawdopodobieństwa na wykresie gęstości i dystrybuanty.


Aby dana funkcja była dystrybuantą jej całka w zadanych granicach musi równać się 1. 

Funkcja f(x) z treści zadania w zakresie ( - $\infty$ ; 0 ) jest funkcją jednostają o wartości 0, zatem dystrybuantę rozważymy w zakresie < 0; $\infty$ ).  


\begin{center}

$\int_{0}^{\infty} 2exp(-Ax) \; dx \; = \; 1$ 
 
$2\int_{0}^{\infty} exp(-Ax) \; dx \; = \; 1$ 

$\int_{0}^{\infty} exp(-Ax) \; dx \; = \; 0.5$      

{niech u = -Ax; du = -Adx}:

$-1/A \int_{0}^{\infty} exp(u) \; du \; = \; 0.5$ 

$\int_{0}^{\infty} exp(u) \; du \; = \; -A/2$ 

$\left. exp(u)\; \right |_{0}^{\infty } \; = \; -A/2$

$\left. exp(-Ax)\; \right |_{0}^{\infty} \; = \; -A/2$

$exp(-A * \infty) \; - \; exp(-A * 0) \; = \; -A/2$

$0 - exp(0) \; = \; -A/2$

$1 \; = \; -A/2$

$A \; = \;2$

\end{center}

Wyznaczona wartość współczynnika A wynosi 2. Możemy teraz wyznaczyć wykres gęstości prawdopodobieństwa tej zmiennej losowej: 

```{r}
two_exp <- function(x){
  2*exp(-2*x)}
data <- seq.int(from = 0, to = 4, by = 0.1)
Density <- two_exp(data)              
plot(data, Density, type = 'l')
```
b) Dystrybuanta F(x) jest w uproszczeniu funkcją przypisującą danemu x pole powierzchni pod wykresem funkcji gęstości takim że P(X < x). Wystarczy zatem do wyznaczenia dystrybuanty scałkować funkcję gęstości w zadanych granicach: 

\begin{center}
$F(x) = 0 \;\;\;\; dla\; t < 0; \;\;\;\;\;\; \int_{0}^{t} 2exp(-2x) \; dx \;\;\;\; dla \; t>=0$ 

$\int_{0}^{t} 2exp(-2x) \; dx = 2 \int_{0}^{t} exp(-2x) \; dx$ 

{niech -2x = u, oraz -2dx = du}:
 
$2\int_{0}^{t} -0.5*exp(u) \; du \; = \; -\int_{0}^{t} exp(u) \; du \; = $ 

$ = \; - \left. exp(u)\; \right |_{0}^{t} \; = \;- \left. exp(-2x)\; \right |_{0}^{t} \; =$      

$=  - (exp(-2t) \; - \;exp(0) = \;1 - exp(-2t)$ 

\end{center}

Widzimy zatem, że dla x >=0 dystrybuanta jest funkcją z asymptotą równą 1 co było spodziewane.

F(x) = 0 dla x < 0; 1 - exp (-2x) dla x >= 0;

Możemy teraz wyznaczyć wykres dystrybuanty:

```{r}
dystrybuanta <- function(x){
  integrate(two_exp, lower = 0, upper = x) $value     
  }
'F(x)' <- sapply(data, dystrybuanta)
plot(data, `F(x)`, type = "l")
```
c) Możemy też obliczyć prawdopodobieństwa zadane w treści zadania:

P(X = 1) = 0 (z definicji)

P(X > 1) = P(X >= 1) (co wynika z powyższej równości) = 1 - F(1):
```{r}
1 - dystrybuanta(1)
```
co zaznaczamy na wykresach gęstości i dystrybuanty:

```{r}
plot(data, Density, type = 'l')
polygon(c(data[data>=1], max(data), 1), c(Density[data>=1], 0, 0), col="red")

plot(data, `F(x)`, type = "l")
lines(seq.int(from = 1, to = 4, by = 0.1), sapply(seq.int(from = 1, to = 4,
  by = 0.1), dystrybuanta), col = "red", lwd = 3)
polygon(c(1,1),c(0,dystrybuanta(1)),col = "lightblue", border="green")
text(seq.int(from = 0, to = 1, by = 0.2), dystrybuanta(1), "-" , 
  col = "green")
text(0.3, dystrybuanta(1.3), round( 1-dystrybuanta(1),digits = 5 ), 
  col = "red")
text(seq.int(from = 0, to = 1, by = 0.2), dystrybuanta(1), "-" , 
  col = "green")
```






P(1 < X <= 3) = P(1 <= X <= 3) = F(3) - F(1):
```{r}
dystrybuanta(3) - dystrybuanta(1)
```
co zaznaczamy na wykresach gęstości i dystrybuanty:

```{r}
plot(data, Density, type = 'l', asp = 1, lwd = 0.51)
cord.x <- c(1, seq.int(from = 1, to = 3, by = 0.1), 3)
cord.y <- c(0, two_exp(seq.int(from = 1, to = 3, by = 0.1)),0)
polygon(cord.x, cord.y, col="lightblue")


plot(data, `F(x)`, type = "l")
lines(seq.int(from = 1, to = 3, by = 0.1), sapply(seq.int(from = 1, to = 3, by = 0.1), 
  dystrybuanta), col = "red", lwd = 3)
polygon(c(1,1),c(0,dystrybuanta(1)),col = "lightblue", border="green")
polygon(c(3,3),c(0,dystrybuanta(3)),col = "lightblue", border="green")
text(seq.int(from = 0, to = 1, by = 0.2), dystrybuanta(1), "-" , col = "green")
text(seq.int(from = 0, to = 3, by = 0.2), dystrybuanta(3), "-" , col = "green")
text(0.3, dystrybuanta(1.3), round( dystrybuanta(3)-dystrybuanta(1),
  digits = 5 ), col = "red")
text(seq.int(from = 0, to = 1, by = 0.2), dystrybuanta(1), "-" , col = "green")
```

# Komentarz do zadań 8.1 i 8.2

Metada największej wiarygodności:

Ogólnie w procesie estymacji na podstawie prób xi (każde xi może być wektorem) wyznaczamy parametr lambda (w ogólnym przypadku również wektor) opisujący domniemany rozkład prawdopodobieństwa. Na podstawie tegoż rozkładu możemy z kolei określić a posteriori prawdopodobieństwo próby xi. Logicznym wydaje się postulat, aby parametr(y) lambda dobierać tak, aby zmaksymalizować prawdopodobieństwo a posteriori prób, z których je wyznaczamy. Funkcją wiarygodności nazywać możemy iloczyn prawdopodobieństwa a posteriori dla N dostępnych prób

\begin{center}

$L =  \prod_{i = 1}^{N} f(x_{i}, \lambda ) $

lub

$l = ln(L) = \sum_{i = 1}^{N} ln f(x_{i}, \lambda) $

\end{center}

Szukamy jej maksimum, czyli (zwykle) zera pochodnej.

# Zad. 8.1

Niech $X_1, X_2, X_3, X_4$ będzie prostą próbą losową z rozkładu dwumianowego $X_{i} - Bin(3, \theta )$, i = 1, 2, 3, 4. Na podstawie (realizacji) próby losowej $(x_1, x_2, x_3, x_4) = (1, 3, 2, 2)$ metodą największej wiarygodności wyznacz estymator $\hat{\theta}$ parametru $\theta$.

Oznaczmy p jako prawdopodobieństwo sukcesu i 1-p jako prawdopodobieństwo porażki. Wartość p będzie szukaną wartością parametru $\theta$. 

Przy trzech następujących po sobie próbach mogą wystąpić nastepujące zdarzenia elementarne:

- 3 sukcesy o prawdopodobieństwie $p^{3}$ #{sss}

- 2 sukcesy(s) i porażka(f) o prawdopodobieństwie $3*(1-p)p^{2}$ #{ssf, sfs, fss}

- 1 sukces(s) i 2 porażki(f) o prawdopodobieństwie $3*(1-p)^{2}p$ #{sff, fsf, ffs}

- 3 porażki o prawdopodobieństwie $(1-p)^{3}$ #{fff}

Na podstawie próby losowej z treści zadania możemy wyznaczyć funkcję L:

\begin{center}

$L =  p^{3}\;*\;  3*(1-p)p^{2}\;*\;3*(1-p)p^{2}\;*\; 3*(1-p)^{2}p$

$L = 27*p^{8}(1-p)^{4}$

\end{center}

Aby znaleźć wartość p należy wyznaczyć maksimum funkcji L, tj znaleźć miejsce zerowe pochodenj funkcji L:

\begin{center}

$(L)' =  0$

$(27*p^{8}(1-p)^{4})' = 0$

$(27*p^{8}(1-p)^{4})' = 0$

$(p^{8})'(1-p)^{4}+p^{8}((1-p)^{4})' = 0$

$8p^{7}(1-p)^{4}+p^{8}4(1-p)^{3} = 0$

$2(1-p)-p = 0$

$2 = 3p$

$p = \frac{2}{3}$ 

\end{center}

Wyznaczony estymator parametru $\theta$ to $\frac{2}{3}$:
```{r}
p <- 2/3
p
```


co można zaprezentować na poniższym wykresie funkcji L i zaznaczając jej maksimum:

```{r}
fun_L <- function(p){
  27*p^8*(1-p)^4}
p_sample <- seq.int(from = 0, to = 1, by = 0.01)
`L(p)` <- sapply(p_sample, fun_L)
plot(p_sample, `L(p)`)
polygon(c(p, p),c(0.001,fun_L(p)),col = "red", border="red")
text(2/3, 0.00025, "2/3", col = "red")
```

Mając wyznaczony estymator parametru $\theta$ możemy też przedstawić wykres rozkładu z treści zadania:

```{r}
#rozkład
X <- seq.int(from = 0, to = 3, by = 1)
P <- c((1-p)^3, 3*p*(1-p)^2, 3*(1-p)*p^2, p^3)
#plot(X, P, cex = 0.7)
barplot(P, names.arg = X)
```


# Zad. 8.2

Niech $Y_1, Y_2, Y_3, Y_4$ będzie prostą próbą losową z rozkładu wykładniczego $Y_i - Exp(\theta)$, i = 1, 2, 3, 4. Na podstawie (realizacji) próby losowej $(y_1, y_2, y_3, y_4)$ = (1.23, 3.32, 1.98, 2.12) metodą największej wiarygodności wyznacz estymator $\hat{\theta}$ parametru $\theta$.

Na podstawie próby losowej z treści zadania możemy wyznaczyć funkcję L:

\begin{center}

$L = \prod_{i = 1}^{4} \theta * exp(-\theta*y_i)$

$L = \theta * exp(-\theta*y_1)*\theta * exp(-\theta*y_2)*\theta * exp(-\theta*y_3)*\theta * exp(-\theta*y_4)$

$L = \theta^{4} * exp(-\theta*(y_1+y_2+y_3+y_4)) $

$L = \theta^{4} * exp(-\theta*8.65)$

\end{center}

Ponownie, aby znaleźć parametr $\theta$ szukamy maksimum funkcji L, czyli miejsca zerowego jej pochodnej:

\begin{center}

$(L)' =  0$

$ (\theta^{4} * exp(-\theta*8.65))' = 0$

$ (\theta^{4})' * exp(-\theta*8.65) + \theta^{4} * (exp(-\theta*8.65))' = 0$

$ 4\theta^{3} * exp(-\theta*8.65) - \theta^{4} *8.65 * exp(-\theta*8.65) = 0$

$ 4 - 8.65 * \theta = 0$

$ \theta = \frac{4}{8.65}$

\end{center}

Wartość parametru $\theta$ wynosi:

```{r}
theta_c <- 4/8.65
theta_c
```

co można przedstawić na poniższym wykresie:

```{r}
fun_L <- function(o){
  (o^4)*exp(-o*(8.65))}
theta <- seq.int(from = 0, to = 2, by = 0.05)
`L(theta)` <- sapply(theta, fun_L)
plot(theta, `L(theta)`, type = 'l')
polygon(c(theta_c, theta_c),c(0.0001,fun_L(theta_c)),col = "red", border="red")
text(theta_c, 0.00005, "4/8.65", col = "red")
```

Możemy też przedstawić graficznie funkcję gęstości prawdopodobieństwa wyznaczonego rozkładu:

```{r}
#rozkład:
roz_exp <- function(x){
    theta_c*exp(-theta_c*x)}
sample_roz_exp <- seq.int(from = 0, to = 2, by = 0.05)
P <- sapply(sample_roz_exp, roz_exp)
plot(sample_roz_exp, P, type = 'l')
```


# Zad. 9.1

W pewnym teście wartość statystyki testowej Z wynosi -1.86. (a) Wyznacz wartość p, jeśli test jest lewostronny. (b) Wyznacz wartość p, jeśli test jest prawostronny. (c) Wyznacz wartość p, jeśli test jest dwustronny. (d) Sprawdź, w którym z powyższych przypadków hipoteza $H_{0}$ zostanie odrzucona na poziomie istotności 0.05.


# Zad. 9.5

Niech $X_1 = 3.58, X_2 = 10.03, X_3 = 4.77, X_4 = 14.66$ będzie realizacją prostej próby losowej pobranej z populacji o rozkładzie N $(\mu, \sigma^{2})$, gdzie zarówno $\mu$ jak i $\sigma$ są nieznane. Niech $H_0: \mu \ge 10,\;\; H_1: \mu < 10$. Zweryfikuj $H_0$ na poziomie istotności $\alpha = 0.05$ (przy alternatywie $H_1$).

Wyznaczamy podstawowe parametry zadanej próby, jak średnia $\overline{x}$ i odchylenie standardowe SD:

```{r}
xi <- c(3.58, 10.03, 4.77, 14.66)
N <- length(xi)
x_mean <- mean(xi)
SD <- sd(xi)
```

oznaczając 10 jako $\mu_0$ możemy obliczyć statystykę testową ze wzoru:

\begin{center}

$t = \frac{\overline{x} - \mu_0}{\frac{SD}{\sqrt{N}}}$

\end{center}


```{r}
u0 <- 10
t <- ((mean(xi)-u0)/(sd(xi)))*(N^0.5)
t
```
Następnie należy rozważyć czy obliczona statystyka testowa znajduje się w obszarze krytycznym rozkładu z treści zadania. W związku z tym, iż dysponujemy niewielką próbą o liczebności N = 4, uzasadnionym jest wybór szczególnego przypadku rozkładu normalnego jakim jest rozkład t-studenta o N-1 stopniach swobody. Możemy teraz obliczyć wartość graniczną obszaru krytycznego dla $\alpha = 0.05$ ($t_{\alpha}$):

```{r}
alpha <- 0.05
`t_5%` <- qt(alpha, N-1)
`t_5%`
#odw_dystrybuanta
P <- seq.int(from = 0, to = 1, by = 0.005)
t_qt <- qt(seq.int(from = 0, to = 1, by = 0.005),N-1)
plot( P,  t_qt, type="l")
polygon(c(alpha, alpha),c(-6,qt(alpha, N-1)),col = "red", border="red")
polygon(c(-0.04, alpha),c(qt(alpha, N-1),qt(alpha, N-1)),col = "red", border="red")
text(0.01, qt(alpha, N-1)+1, "-2.35", col = "red")
```

Widzimy, że $t > t_{\alpha}$ co oznacza, że nie ma podstaw do odrzucenia $H_{0}$, co można przedstawić graficznie (obszar krytyczny oznaczono kolorem czerwonym):

```{r}
#rokład
P_dt <- dt(t_qt,N-1)
plot(t_qt, P_dt, type="l")
cord.x <- c(min(seq.int(from = -6, to = `t_5%`, by = 0.005)), 
  seq.int(from = -6, to = `t_5%`, by = 0.005), 
  max(seq.int(from = -6, to = `t_5%`, by = 0.005)))
cord.y <- c(0, dt(seq.int(from = -6, to = `t_5%`, by = 0.005),N-1),0)
polygon(cord.x, cord.y, col="red")
polygon(c(t, t),c(0.02,-0.1),col = "green", border="green")
text(t, 0.05, "t", col = "green")
#dystrybuanta
#plot(seq.int(from = -3, to = 3, by = 0.05), pt(seq.int(from = -3, to = 3, by = 0.05), N-1), type="l")

```


# Zad. 9.6

Niech X1 = x1, X2 = x2, . . . , X81 = x81 będzie realizacją prostej próby losowej pobranej z populacji o nieznanym rozkładzie. Wiemy, że: X = 8.25, S2 = 14.6. (a) Zaproponuj test pozwalający wybrać pomiędzy H0 : mu 9 i H1 : mu < 9. (b) Wyznacz krytyczny poziom istotności (wartość p) dla zaobserwowanych danych.
